臺灣高等法院刑事裁定
110年度毒抗字第217號
抗  告  人  
即  被  告  曹錦文


上列抗告人即被告因違反毒品危害防制條例案件，不服臺灣新北
地方法院109年度毒聲字第1027號，中華民國109年12月14日所為
觀察、勒戒之裁定（聲請案號：臺灣新北地方檢察署109年度聲
觀字第1043號、109年度毒偵字第6073號），提起抗告，本院裁
定如下：
    主  文
抗告駁回。                                             
    理  由
一、原裁定意旨略以：訊據抗告人即被告曹錦文（下稱被告）於
    警詢時矢口否認有施用海洛因、甲基安非他命犯行，辯稱：
    伊忘記最後一次施用毒品的時間、地點云云。惟查，被告於
    民國109年7月16日晚間8時35分許為警採尿時起回溯26、96
    小時內之某時，在不詳地點，以不詳方式，施用第一級毒品
    海洛因、第二級毒品甲基安非他命各1次，嗣於109年7月16
    日晚間6時5分許，在新北市○○區○○路0段00號前，因形跡可
    疑為警盤查，因其為毒品列管人口，經其同意為警採集尿液
    檢體送驗，結果呈嗎啡、安非他命及甲基安非他命陽性反應
    等情，有新北市政府警察局受採集尿液檢體人姓名及檢體編
    號對照表及台灣檢驗科技股份有限公司109年8月12日出具之
    濫用藥物檢驗報告各1份在卷可稽。佐以海洛因經注射或吸
    入人體後，約80%於24小時內自尿中排出，一般而言，尿液
    中能否驗出嗎啡陽性反應與其投與量、投與途徑、採尿時間
    、個人體質及檢測方法之靈敏度有關，國外曾有文獻報導注
    射6毫克之海洛因鹽酸鹽，其代謝物嗎啡之平均可檢出時限
    約為26小時，此經行政院衛生署藥物食品檢驗局（後改制為
    衛生福利部食品藥物管理署，下同）於81年9月8日以藥檢壹
    字第8114885號函敘明甚詳。茲參諸海洛因係由嗎啡經化學
    合成之半人工合成品，其毒性倍於嗎啡，其施打或吸食後經
    人體代謝作用而分解成毒性較低之嗎啡，而於尿液中被檢測
    出，故吸食或施打海洛因或嗎啡，在尿液中均以嗎啡形態被
    檢測出，此為法院職務上已知之事實，並經行政院衛生署藥
    物食品檢驗局上揭函文敘明，再衡諸目前一般常見施用之毒
    品皆係海洛因，甚少或甚至未見有施用鴉片或嗎啡者之常情
    。又甲基安非他命經口服投與後約70%於24小時內自尿中排
    出，約90%於96小時內自尿中排出，由於甲基安非他命成分
    之檢出與其投與方式、投與量、個人體質、採尿時間與檢測
    儀器之精密度等諸多因素有關，因此僅憑尿液中呈甲基安非
    他命陽性反應，並無法確實推算吸食時間距採集時間之長短
    ，惟依上述資料推斷，最長可能不會超過4日乙節，亦據衛
    生署藥物食品檢驗局81年2月8日（81）藥檢壹字第001156號
    函示明確，同屬法院辦理施用毒品案件職務上所已知之事實
    。從而，被告為警採尿送驗結果，其尿液中嗎啡之濃度為1,
    071ng/mL、安非他命之濃度為547ng/mL、甲基安非他命之濃
    度則高達14,384ng/mL，均高於閥值，則其確有於為警採尿
    時起回溯26、96小時內之某時（排除受公權力拘束之時間）
    ，施用第一級毒品海洛因、第二級毒品甲基安非他命之事實
    ，應堪認定。被告否認有上開施用海洛因、甲基安非他命犯
    行云云，即難憑採。綜上，聲請意旨所指被告於於109年7月
    16日晚間8時35分許為警採尿時起回溯26、96小時內之某時
    ，在不詳地點，以不詳方式，施用第一級毒品海洛因、第二
    級毒品甲基安非他命各1次之犯行，已堪認定，而被告前雖
    曾因施用毒品案件，經原審法院以95年度毒聲字第2125號裁
    定送觀察、勒戒後，認有繼續施用毒品之傾向，再經原審法
    院以96年度毒聲字第1059號裁定令入戒治處所施以強制戒治
    ，於97年3月19日停止戒治處分出所而執行完畢，然其後未
    再接受觀察、勒戒或強制戒治等情，有本院被告前案紀錄表
    在卷可稽，是原審依修正後毒品危害防制條例第20條第3項
    規定（詳下述），以被告本案犯行（109年7月16日為警採尿
    時起回溯26、96小時內之某時）距其最近1次因犯施用毒品
    罪經強制戒治執行完畢日（即97年3月19日）既已逾3年，因
    而准許檢察官之聲請，依毒品危害防制條例第20條第3項、
    第1項及觀察勒戒處分執行條例第3條第1項規定，裁定被告
    應送勒戒處所觀察、勒戒等語。
二、抗告意旨略以：被告有心戒除毒癮，已於109年6月11日起自
    主進行戒癮治療中，且被告尚須進行C肝治療，療程不能中
    斷，爰請求將觀察勒戒改為戒癮治療云云。
三、經查：
  ㈠按毒品危害防制條例業於109年1月15日修正公布，並於同年7
    月15日施行，對該條例第20條第3項規定有關檢察官就犯同
    條例第10條施用毒品者聲請法院觀察、勒戒或強制戒治執行
    完畢釋放後之期間，由「5年後再犯」修正為「3年後再犯」
    。又前揭規定中所謂「3年後再犯」，經最高法院刑事大法
    庭以109年度台上大字第3826號裁定統一見解為：只要本次
    再犯（不論修正施行前、後）距最近一次觀察、勒戒或強制
    戒治執行完畢釋放，已逾3年者，即該當之，不因其間有無
    犯第10條之罪經起訴、判刑或執行而受影響。另同條例第35
    條之1第1款復規定：「本條例中華民國108年12月17日修正
    之條文施行前犯第10條之罪之案件，於修正施行後，依下列
    規定處理：一、偵查中之案件，由檢察官依修正後規定處理
    」。至檢察官對於「3年後再犯」施用毒品罪之行為人，究
    應採行附命完成戒癮治療之緩起訴處分，抑或向法院聲請觀
    察、勒戒之處遇措施，要屬檢察官之裁量權，倘檢察官係聲
    請法院裁定觀察、勒戒，法院就該聲請，除檢察官有違法或
    濫用其裁量權之情事得以撤銷外，僅得依法裁定被告送勒戒
    處所觀察、勒戒，尚無自行以附命完成戒癮治療之緩起訴處
    分等其他方式替代之權。
  ㈡被告於前述時、地施用第一級毒品海洛因、第二級毒品甲基
    安非他命之事實，雖據被告否認，然其於109年7月16日經警
    採集尿液檢體（檢體編號：B0000000號），檢送台灣檢驗科
    技股份有限公司以酵素免疫分析法（EIA）初驗，再以氣相
    層析質譜儀法（GC/MS）複驗結果，確認被告尿液呈嗎啡、
    安非他命及甲基安非他命陽性反應乙節，有新北市政府警察
    局海山分局檢體採證同意書、新北市政府警察局受採集尿液
    檢體人姓名及檢體編號對照表及台灣檢驗科技股份有限公司
    109年8月12日出具之濫用藥物檢驗報告各1份在卷可稽（見
    毒偵卷第15、19、21頁）。又被告曾因施用毒品案件，經原
    審法院以95年度毒聲字第2125號裁定送觀察、勒戒後，認有
    繼續施用毒品之傾向，再經原審法院以96年度毒聲字第1059
    號裁定令入戒治處所施以強制戒治，於97年3月19日停止戒
    治處分出所而執行完畢釋放出所，此後即未曾再受觀察、勒
    戒或強制戒治之執行等情，有本院被告前案紀錄表在卷可稽
    ，是原審詳查後，認被告確有施用第一級毒品海洛因、第二
    級毒品甲基安非他命之行為，且前經觀察、勒戒執行完畢釋
    放後，此後即未曾再受觀察、勒戒或強制戒治之執行，則其
    所犯本件施用第一級、第二級毒品犯行，合於「3年後再犯
    」之情形，仍應適用「初犯」規定，先經觀察、勒戒或強制
    戒治程序，而依檢察官之聲請，裁定被告應送勒戒處所觀察
    、勒戒，於法自無不合。
  ㈢按毒品危害防制條例之觀察、勒戒規定，係一種針對被告將
    來之危險所為預防、矯正措施之保安處分，目的係為斷絕施
    用毒品者之身癮及心癮，核與刑罰執行之目的不同，並屬強
    制規定，除於毒品危害防制條例第21條第1項所稱犯同條例
    第10條之罪者，於犯罪未發覺前，自動向行政院衛生福利部
    指定之醫療機構請求治療，醫療機構免將請求治療者送法院
    或檢察機關之情形外，只要違反毒品危害防制條例第10條之
    規定者，檢察官即應向法院提出聲請裁定其入勒戒處所觀察
    、勒戒。另毒品危害防制條例第24條第1項亦明定：本法第2
    0條第1項之程序，於檢察官先依刑事訴訟法第253條之1第1
    項、第253條之2之規定，為附命完成戒癮治療之緩起訴處分
    時，不適用之。是除檢察官審酌個案情形，依同法第24條第
    1項為附命完成戒癮治療之緩起訴處分，可排除適用觀察、
    勒戒之程序外，凡經檢察官聲請，法院僅得依法裁定令入勒
    戒處所執行觀察、勒戒，以查其是否仍有施用毒品傾向，並
    據以斷定幫助被告澈底戒毒之方法，尚無自由斟酌以其他方
    式替代之權。又所謂戒癮治療計畫，係法務部基於防制毒品
    危害之刑事政策與毒品危害防制條例第24條鑑於對於若干施
    用毒品者若僅施以徒刑不足以斷絕毒癮之規範本旨，乃令檢
    察機關與行政院衛生福利部合作，由檢察官審酌個案情形，
    援引毒品危害防制條例第24條，改以緩起訴處分方式轉介毒
    品施用者前往醫療院所治療。故是否給予被告為附命完成戒
    癮之緩起訴處分，乃屬檢察官之職權，法院尚不得越俎代庖
    ，裁定命檢察官為緩起訴處分，則檢察官既向原審法院聲請
    裁定將被告送勒戒處所觀察、勒戒，法院僅能依法審核檢察
    官之聲請是否合法有理由而為准駁之裁定，尚無從命檢察官
    為附命完成戒癮治療之緩起訴處分或自為命被告至醫療院所
    完成戒癮治療之裁定。是本件抗告意旨稱已自主進行戒癮治
    療中，請求將觀察勒戒改為戒癮治療云云，於法即有未合。
    至抗告意旨另指尚須進行C肝治療，療程不能中斷乙節，迄
    今未見被告提出就醫證明，本院無從審酌，是抗告意旨徒以
    前開空言請求撤銷原觀察勒戒裁定改為戒癮治療云云，顯屬
    無據。
  ㈣綜上，原審以被告確有施用第一級、第二級毒品之事實，依
    毒品危害防制條例第20條第1項、第3項及觀察勒戒處分執行
    條例第3條第1項之規定，裁定將被告送勒戒處所觀察、勒戒
    ，核其認事用法並無違誤，被告徒執前開情詞提起本件抗告
    ，並無理由，應予駁回。
據上論斷，應依刑事訴訟法第412條，裁定如主文。　　
中　　華　　民　　國　　110 　年　　3 　　月　　9 　　日
                  刑事第一庭    審判長法　官  李釱任
                                      法　官  呂煜仁
                                      法　官  崔玲琦
以上正本證明與原本無異。
不得再抗告。
                                      書記官  李政庭
中　　華　　民　　國　　110 　年　　3 　　月　　9 　　日